臺灣高等法院刑事判決　　　　　　　　99年度上易字第1898號
上　訴　人
即　被　告　楊林來妹
輔　佐　人　楊柔淇
選任辯護人　廖修譽律師
上列上訴人即被告因竊盜案件，不服臺灣板橋地方法院99年度易
字第670號，中華民國99年7月16日第一審判決（起訴案號：臺灣
板橋地方法院檢察署99年度偵字第3892號），提起上訴，本院判
決如下：
    主  文
原判決撤銷。
楊林來妹犯竊盜罪，處有期徒刑陸月，如易科罰金，以新臺幣壹
仟元折算壹日，並應於刑之執行前，令入相當處所，施以監護貳
年。
    事  實
一、楊林來妹因罹患精神疾病，致辨識行為違法或其辨識而為行
    為之能力，顯較一般常人減低，竟意圖為自己不法之所有，
    於民國（以下同）99年1 月18日上午，獨自由其臺北縣板橋
    市○○路253 巷57之3 號住處出發，前往住於臺北縣中和市
    ○○路340 巷14弄17 號之菜市場內伺機行竊，嗣於同（18）
    日上午10時55分許（起訴書誤載為11時55分），以其外套遮
    住用以行竊之手，暗中接近正專注於選購商品之吳秀珠，旋
    以徒手之方式竊取吳秀珠所有放置於口袋內之小皮包1 只（
    小皮包內有吳秀珠所有之新臺幣1,694 元、身分證及健保卡
    各1 張）得手，適為在旁經營服飾店之李碧峰目睹該行竊過
    程，遂上前抓住楊林來妹所竊得持有該小皮包之手，楊林來
    妹見狀遂立即將該小皮包丟棄於地，並向李碧峰求饒，且謊
    稱該小皮包係吳秀珠所遺落，希望能獲取原諒云云，惟李碧
    峰仍堅持報警處理，楊林來妹遂試圖掙脫並以腳欲踢李碧峰
    之下體（尚未至強暴脅迫，達於使人難以抗拒之程度），嗣
    經警據報於同（18）日上午11時5 分許到場逮捕楊林來妹，
    並當場扣得其竊得之上開小皮包1 只（業已發還被害人吳秀
    珠），因而查悉上情。
二、案經吳秀珠訴由臺北縣政府警察局中和第二分局報請臺灣板
    橋地方法院檢察署檢察官偵查起訴。
    理    由
壹、
一、被告並無心神喪失之停止審判事由：
    按被告心神喪失者，應於其回復以前停止審判，刑事訴訟法
    第294 條第1 項，定有明文。據此反面解釋，被告未達心神
    喪失之程度，即無庸停止審判。按心神是否喪失，乃屬醫學
    上精神病科之專門學問，非有專門精神病醫學研究之人予以
    診察鑑定，不足以資斷定。辯護人於原審審理時固具狀辯稱
    ：依據輔佐人提供被告生活狀態資料，及被告於鈞院他案竊
    盜案件（臺灣板橋地方法院99年度易字第729 號）卷附之錄
    影光碟翻拍資料，可見被告於行竊時手腳俐落，與遭逮捕後
    或就醫時等平日生活景況迥然不同，考此精神病症應可能係
    罹患多重人格障礙或解離性人格疾患，而可能致被告心神喪
    失，故有停止審判之必要云云（見原審卷第144 頁至第 145
    頁？）。惟查，被告經財團法人亞東紀念醫院（以下簡稱亞
    東醫院）為精神鑑定後認為：被告於會談時，所展現之言語
    與行為呈現前後不一之表現，對於相關測驗亦未能配合；其
    不合作之行為，與其利益相符合，故不排除有詐病之可能。
    被告之臨床診斷不符合失智症之表現，亦不符合偷竊狂之判
    斷標準，雖可能患有慢性精神分裂症，然被告於被抓時，可
    立即將皮包丟棄在地，並聲稱該皮包係被害人遺落，足見其
    一般之認知能力及現實判斷力並未明顯減損，致無法辨識偷
    竊行為非法性之程度等情，有亞東醫院於99年4 月29日出具
    之精神鑑定報告書在卷可參（見原審卷第187 頁至第189 頁
    ）。此外，嗣經原審依職權傳訊鑑定人即上開亞東醫院精神
    科專科醫師吳其炘醫師到庭為鑑定說明，其陳述之內容亦核
    與前揭鑑定之結果相符（詳後述），從而，足認被告對外界
    均有知覺、意識能力，其雖曾經診斷為罹患重度失智症患者
    ，並領有內政部核發之身心障礙手冊，但於原審送請鑑定時
    經臨床診斷並不符合失智症之表現，且依鑑定人吳其炘醫師
    於原審審理中到庭陳述之鑑定意見，亦明確表明：被告雖可
    能罹患有慢性精神分裂症，但依鑑定過程所見，被告偷竊之
    行為並非因幻聽或妄想所致，故仍應有判斷偷竊行為違法性
    之能力；依被告之臨床表現以詐病之可能性為最高，解離性
    之人格表現，可能性相當低等語明確（見原審卷第226 頁、
    227 頁）。足證被告並無心神喪失之停止審判事由，雖被告
    於原審各次審理庭中均不願表示意見，惟此乃其踐行法律所
    賦予保持緘默之權，尚不構成停止審判之事由，合先敘明。
二、又按被告以外之人於審判外之陳述，雖不符刑事訴訟法第15
    9條之1至之4等4條之規定，然若當事人於審判程序中同意作
    為證據，法院審酌該言詞陳述或書面陳述作成時之情況，認
    為適當者，亦得為證據；又當事人、代理人或辯護人於法院
    調查證據時，知有刑事訴訟法第159條第1項不得為證據之情
    形，而未於言詞辯論終結前聲明異議者，視為有前項之同意
    ，同法第159條之5定有明文。此立法意旨在於傳聞證據未經
    當事人之反對詰問予以核實，原則上先予排除。惟若當事人
    已放棄反對詰問權，於審判程序中表明同意該等傳聞證據可
    作為證據；或於言詞辯論終結前未聲明異議，基於尊重當事
    人對傳聞證據之處分權，及證據資料愈豐富，愈有助於真實
    發見之理念，且強化言詞辯論主義，使訴訟程序得以順暢進
    行，上開傳聞證據亦均具有證據能力。查本件所援引之以下
    各項證據（詳後述），固有部分屬傳聞證據，然公訴人、被
    告楊林來妹及其辯護人於原審言詞辯論終結前，均未聲明異
    議，又本院審酌該等證據作成時之狀況，並無違法取證或不
    宜作為證據之情形，且為證明本案被告犯罪所必要，應適宜
    為本案之證據，而均具證據能力。
三、被告輔佐人楊柔淇與被告辯護人之辯解：
（一）、被告楊林來妹（輔佐人楊柔淇）辯稱：1.被告前於94年
        間因另犯竊盜案件，經臺灣高等法院以94年度上易字第
        1700號判決認定被告有長期精神分裂症合併功能退化之
        情形，而判決被告無罪，是被告實無詐病之情事。2.被
        告銀行帳戶內已有高額之存款，然被告卻有慣行之竊盜
        行為，亦顯不符合一般經驗法則下竊盜犯之行徑，故被
        告是否表面看似正常，但事實上卻為精神分裂症之疾病
        所影響，致無法控制其行為，實有斟酌之餘地；3.依據
        輔佐人提供被告生活狀態資料，顯見被告除有長期精神
        分裂症合併功能退化之情形外，亦可能符合強迫症或偷
        竊癖之併發症狀可能，是被告行為當時已無法辨識其行
        為違法，並無竊盜故意，應命被告為治療，而非以刑罰
        處罰。4.被告本身並無詐病，而係患有慢性精神分裂症
        而導致知覺理會及判斷作用確有缺損，致使其辨識行為
        違法或依其辨識而行為之能力，有顯著減低。
（二）、被告楊林來妹之辯護人除提出書狀為被告辯護外，另辯
        護略稱：1.被告罹患有精神疾病，可發現間歇性對認知
        的缺損有顯著影響，故對行為時違法性的認知、辨識的
        能力有顯著降低，依照醫師的說法，精神病的態樣就一
        般生活非到無法自理，但對犯罪行為已有達到無法辨識
        的程度，故被告非詐病，而是真正的精神病患，故被告
        應以送醫療機構為適當的治療較為妥適，而非為刑罰之
        處罰。2 、被告因受精神病症之影響，故於行為時辨識
        違法能力顯著降低，原審並未就此部分審酌。
貳、實體部分：
一、訊據被告楊林來妹於原審、本院審理中均保持緘默，其輔佐
    人、辯護人對於檢察官所指訴被告於上開時、地徒手竊取告
    訴人所有之小皮包1 只得手等情表示不爭執，惟否認被告有
    竊盜之犯意，辯稱被告本身並無詐病，而係患有慢性精神分
    裂症而導致知覺理會及判斷作用確有缺損，致使其辨識行為
    違法或依其辨識而行為之能力，有顯著減低等語。經查：
（一）、被告楊林來妹於上開事實欄第一段所述之時、地徒手竊
        取告訴人吳秀珠所有之小皮包1 只得手，嗣經在場經營
        服飾店之李碧峰親眼目睹被告之行竊過程，遂當場逮捕
        被告楊林來妹，並報警處理等情，業據證人即告訴人吳
        秀珠於警詢中指訴明確，核與在場目擊證人李碧峰於警
        詢、偵查及原審審理中證述之情節相符（偵查卷第6 頁
        至第7 頁、第8 頁至第9 頁、第48頁、49頁，原審卷第
        218 頁至第22 0頁），此外並有臺北縣政府警察局中和
        第二分局搜索扣押筆錄、扣押物品目錄表各1 份、贓物
        認領保管單1 紙及扣案贓物照片1 張等各在卷可稽（偵
        查卷第10頁至第19頁）。可見被告楊林來妹上開竊盜犯
        行應堪認定。
（二）、被告之輔佐人、辯護人雖以前詞置辯，惟本院基於下列
        之理由，認為被告為本件行為時，可能罹患有慢性精神
        分裂症，且該精神疾病有影響其行為能力，亦有欠缺或
        顯著降低辨識其行為違法或依其辨識而行為之能力，茲
        分述如下：
1.原審將被告送請亞東醫院鑑定精神狀態，並檢具辯護人所提供
  之台大醫院精神鑑定報告書、新竹醫院診斷證明書等文件及原
  審向新竹醫院函調被告之病歷影本1 份（見原審卷第91頁至第
  1 22頁）等供鑑定人參考，其鑑定結果雖認為：「、、鑑定結
  論：一、楊員之臨床診斷不符合失智症之表現。二、楊員之臨
  床診斷可能為慢性經神分裂症。三、楊員不排除有詐病之可能
  、、，」。並認為楊員之臨床診斷不符合失智症之表現，亦不
  符偷竊狂之診斷標準；楊員可能有慢性精神分裂症。然楊員於
  犯案被抓時，可立即將皮包丟棄在地，並聲稱該皮包係被害人
  所遺落，足見其一般之認知能力及現實判斷力並未明顯減損，
  致無法辨識偷竊行為之非法性之程度。唯考慮其可能患有慢性
  精神分裂症，其精神狀態確需持續性精神科之治療，建議應配
  合相關之醫療措施進行相關處遇…」等語，有前揭亞東醫院99
  年4 月29日精神鑑定報告書一份在卷足憑（原審卷第187 頁至
  第189 頁）。經核雖與前揭本院94年度上易字第1700號刑事判
  決所附之台大醫院鑑定報告並不符合，惟就該判決書中所指長
  期精神分裂症合併功能退化之情形，在本次鑑定報告書中亦不
  否認有其可能，並為保留。
2.被告楊林來妹可能有罹患慢性精神分裂症一節，有前揭亞東醫
  院99年4 月29日精神鑑定報告書一份可證，已如前述。又原審
  於99年6 月14日在審理時，經傳喚上開亞東醫院精神專科醫師
  吳其炘醫師以鑑定人之身分到庭證稱：「（問：依本院送請鑑
  定時所檢附的相關資料，以及今日本院傳訊證人的證詞，有無
  影響你原本於99年5 月5 日函覆本院的鑑定結果【指前述99年
  4 月29日精神鑑定報告書】？）沒有，同該次鑑定報告。」，
  「（問：依據上開證據資料及今日證人之證詞，是否足資判定
  被告是詐病？）無法完全判定，判定詐病需要有病患詐病之意
  圖，其表現之行為，為刻意假裝出來，並且臨床上無相關之診
  斷。上述之三個條件，其詐病之意圖無法確定，臨床上之診斷
  需要更長的時間視察，才有辦法確診。」，「（問：如果被告
  不是詐病，在何種情狀之下，被告會有此等於犯罪行為時及平
  常日常生活之言行舉止，與被捕後及在法庭時所表現的情狀，
  有如此南轅北轍之差異存在？）若其行為表現，皆僅在被捕後
  才有如此南轅北轍之差異，則無臨床可能之診斷可解釋，但若
  日常生活中在沒有壓力的狀況下，時常陷入閉目不答、毫無反
  應等症狀，則慢性精神疾病需加以考量。」，「（問：依剛才
  證人所述，是否足以排除被告罹患慢性精神疾病的可能性？）
  無法完全排除，需長期觀察才能所定。」，「（問：如果被告
  罹患慢性精神分裂疾病，是否有能力為本件及他案近十起的竊
  盜犯行？）可能有能力。」，「（問：有能力是指他回復正常
  的時候可以嗎？）罹患慢性精神分裂症，不一定會有認知功能
  的退化，少數長期罹患慢性精神分裂症，仍可從事一般之行為
  ，因此被告仍有可能執行本次竊盜之行為。」，「（問：慢性
  精神分裂症的患者，在該病未有認知功能退化的情況下，仍然
  有為正常行為及拘束自己行為之能力？）對，另補充說明，大
  部分的慢性精神分裂症病患，皆有明顯之退化，但少數個案除
  精神病症狀如幻聽、妄想，其認知功能皆屬正常，所以判斷行
  為合法性，或拘束自己之能力，如與幻聽、妄想相關症狀，會
  因精神病症狀而扭曲，除此之外，應有正常行為及拘束自己之
  能力。」，「（問：據你剛才所述，本件鑑定的結論時被告為
  本件行為時，有違法性判斷的能力，是否即指縱被告有罹患慢
  性精神分裂症的可能，仍不影響本案被告為有判斷違法性自主
  能力之人？）依鑑定過程當中，詢問偷竊之相關行為，並非幻
  聽或妄想等症狀所影響，因此判定被告之行為，並非其可能之
  慢性精神分裂症所導致，因此仍有判斷偷竊行為違法性的能力
  。」等語在卷（見原審卷第22 5頁至第226 頁）。故由上開鑑
  定證人之證述說明可知，除無法確診判斷被告是否為詐病外，
  亦認被告仍有可能有偷竊違法性之認知等情明確。由上述亞東
  醫院之精神鑑定報告書及鑑定證人之證述可知，雖該亞東醫院
  於鑑定時排除被告有失智症及強迫症，但被告是否罹患有慢性
  精神分裂症一節，仍語帶保留。惟就此部份，本院依被告辯護
  人之聲請，經送請台北市立聯合醫院松德院區再予鑑定被告行
  為時之精神狀況，其鑑定結果業已明確認定：綜合以上所述楊
  林女過去之生活史、疾病史與身體檢查、精神狀態檢查等結果
  ，被告乃一精神分裂症患者，本次鑑定認為，楊林女於行為時
  ，已因此情形，致使其辨識行為違法之能力，顯著減低。且指
  出：「楊林女雖曾多次接受司法精神鑑定，然由於其本身長期
  未接受規則治療，對醫療配合度亦不佳，家屬提供之佐證與相
  關訊息亦不充分，致使數次鑑定人所觀察迭有出入，甚或無法
  確定，或論斷不一。本次鑑定，除鑑定當日觀察所見，並綜合
  住院診察過程以及相關專業評估，依鑑定所見，楊林女之臨床
  診斷為『精神分裂症』殆無疑義，而楊林女則不符合臨床所稱
  『多重人格障礙』或『解離性人格疾患』之診斷。」，「楊林
  女所罹患之精神分裂症，係一無間斷、持續影響其認知判斷能
  力，或衝動與行為控制之慢性精神疾病。而楊林女之病況，雖
  持續受精神分裂症之影響，而有認知判斷或衝動行為控制之障
  礙，其一般日常生活自理及能力表現，尚未臻無法自我照顧，
  或無法進行社交應對之程度。」，「楊林女至少於81年呈現認
  知與社會功能退化之情形，雖斷續接受藥物治療，仍可見間歇
  之精神病症狀以及對應之認知缺損，足見其病情已呈慢性化現
  象，而有相關之認知及判斷力缺損，致使呈現顯著之知覺理會
  及判斷作用障礙。楊林女之涉案過程雖未受精神病症狀或其他
  嚴重情緒障礙影響，但其對一己行為之可能導致之違法性或延
  生之法律問題，並無相當之認知與理解。就鑑定所見，楊林女
  於行為時，其知覺理會及判斷作用確有缺損，致使辨識其行為
  違法或依其辨識而行為之能力，有顯著減低之情形。」等情，
  有該院100 年9 月2 日北市醫松字第10032769400 號函暨所附
  精神鑑定報告書在卷可稽（見本院卷第136 頁至第138 頁）。
3.檢察官固依相關證人之證詞，主張被告精神正常，應係詐病云
  云，惟精神是否正常，乃屬醫學上精神病科之專門學問，非有
  專門精神病醫學研究之人予以診察鑑定，不足以資斷定。況所
  質疑被告行為時應對正常等情，觀諸前揭台北市立聯合醫院松
  德院區之精神鑑定報告內容所載，顯然鑑定人於鑑定時業已一
  併考量在內，始有「楊林女之病況，、、、未臻無法自我照顧
  ，或無法進行社交應對之程度。」等文字記載，是檢察官此部
  分質疑，尚不影響本院上開認定。
（三）、綜上所述，本件被告竊盜事證明確，其犯行應堪認定，
        。被告之輔佐人與辯護人辯稱被告並無竊盜之犯意一節
        ，自非可採。
二、核被告楊林來妹所為，係犯刑法第320條第1項第之竊盜罪。
    經查：本案被告於本件竊盜行為時之精神狀態，經鑑定結果
    ，認被告楊林來妹罹患精神分裂症，於行為時其知覺理會及
    判斷作用確有缺損，致使辨識其行為違法或依其辨識而行為
    之能力，有顯著減低之情形等情，有前述台北市立聯合醫院
    松德院區100年9月2日北市醫松字第10032769400號函暨所附
    精神鑑定報告書在卷足憑，已如前述。由此說明，可見被告
    因罹患精神分裂症，致其辨識行為違法或依其辨識而為行為
    之能力，顯較一般常人減低，自應依刑法第19條第2 項之規
    定減輕其刑。另查被告最近一次所犯竊盜罪案件，經臺灣苗
    栗地方法院於93年4 月30日以93年度易字第19號判處有期徒
    刑6 月，如易科罰金以銀元3 百元折算1 日，而於93年5 月
    31日判決確定，嗣於93年7 月19日易科罰金執行完畢等情，
    有臺灣高等法院被告前案紀錄表1 份在卷可證（本院卷第24
    頁背面、25頁、第164 頁背面、第165 頁）。然被告於受前
    開有期徒刑執行完畢後，至再犯本件竊盜罪犯行，應已逾 5
    年，自不符合刑法第47條第1 項所規定累犯之要件，而非累
    犯，公訴人起訴書認被告係構成累犯，請求依法加重其刑云
    云，容有誤會。
參、被告上訴部份：本件被告提起上訴，主張因罹病而導致有心
    神喪失，欠缺違法性認知，應為無罪一節，自非可採，已如
    本判決理由所述。至於被告楊林來妹經本院依被告之辯護人
    聲請，再送請台北市立聯合醫院松德院區對被告鑑定於本件
    竊盜行為時之精神狀態結果，認被告楊林來妹經臨床診斷鑑
    定為「精神分裂症」患者，於行為時其知覺理會及判斷作用
    確有缺損，致使辨識其行為違法或依其辨識而行為之能力，
    有顯著減低之情形等情，有該院100 年9 月2 日北市醫松字
    第10032769400 號函暨所附精神鑑定報告書在卷可稽，已如
    前述，故被告之辯護人辯稱，被告為慢性精神病患者，於行
    為時就其辨識違法能力有顯著降低，並非詐病，而是受精神
    病影響一節，堪予採信。原審疏未審酌被告於本件竊盜行為
    時，其辨識違法能力有顯著降低之情形，並依刑法第19條第
    2 項之規定對被告予以減輕其刑，尚有未洽。
肆、撤銷原判決部分：原審以被告竊盜犯行，事證明確，予以論
    罪科刑，固非無見。惟查：
一、本案被告於行為時因罹患精神疾病，致辨識其行為違法或依
    其辨識而行為之能力，顯著降低，已如前述。原審疏未審酌
    被告於本件竊盜行為時，其辨識違法能力有顯著降低之情形
    ，並依刑法第19條第2 項之規定對被告予以減輕其刑，尚有
    未洽。
二、原判決既有上開不當之處，顯屬無可維持，自應由本院將原
    判決撤銷，另為適法之判決，以期妥適。
伍、爰審酌被告罹患有精神疾病與其犯罪之動機、目的、手段、
    素行非佳、智識程度、竊取被害人吳秀珠所有前述小皮包 1
    只（小皮包內有吳秀珠所有之新臺幣1,694 元、身分證及健
    保卡各1 張）之財物價值，犯後態度等一切情狀，與檢察官
    於100 年1 月20日在本院審理時陳稱，因被告之精神狀態有
    顯然減低之情形，故請斟酌刑法第19條之規定，對被告予以
    減輕其刑，陳稱對被告量刑之意見等語（本院卷第70頁背面
    ），改判處如主文第二項所示之刑為有期徒刑六月，並諭知
    如易科罰金以新台幣一仟元折算一日之標準。另依刑法第87
    條第2 項規定，有同法第19條第2 項之原因，其情狀足認有
    再犯或有危害公共安全之虞時，於刑之執行完畢或赦免後，
    令入相當處所，施以監護，但必要時，得於刑之執行前為之
    。本院審酌被告受精神疾病影響，自民國71年、76年、82年
    、86年、89年、91年、92年、93年、95年、96年、97年、98
    年迄至99年所犯本件竊盜罪為止（其中有被告因行為不罰，
    故經檢察官予以不起訴處分），一再行竊，此有臺灣高等法
    院被告前案紀錄表1 份在卷可稽，已如前述。足認被告上開
    一再竊盜犯行非無再犯或對社會治安有危害之虞，為使被告
    規則就醫，以防被告受精神疾病影響，在獄中或社會上危害
    他人，同時給予適當治療，使其得回歸社會生活，爰依前揭
    規定，諭知於刑之執行前，令入相當處所，施以監護二年之
    必要。至檢察官起訴書聲請令被告入勞動場所強制工作部分
    ，因考量被告犯罪行為主要係受精神疾病影響，如被告得接
    受妥適之監護處分，當得矯正其偏差行為，而收矯治之效，
    自無庸另為強制工作處分諭知，併予敘明。
據上論斷，應依刑事訴訟法第369條第1項前段、第364條、第299
條第1 項前段，刑法第320 條第1 項、第19條第2 項、第41條第
1 項前段、第87條第2 項，刑法施行法第1 條之1 第1 項、第 2
項前段，判決如主文。
本案經檢察官周誠南到庭執行職務。
中    華    民    國   100    年    9     月    30    日
              刑事第十五庭  審判長法  官  沈宜生
                                  法  官  吳炳桂
                                  法  官  陳坤地
以上正本證明與原本無異。
不得上訴。
                                  書記官  梁駿川
中    華    民    國   100    年    9     月    30    日
附錄
本判決論罪科刑法條：刑法第320 條第1 項。
中華民國刑法第320 條（普通竊盜罪、竊佔罪）
意圖為自己或第三人不法之所有，而竊取他人之動產者，為竊盜
罪，處5 年以下有期徒刑、拘役或5 百元以下罰金。
意圖為自己或第三人不法之利益，而竊佔他人之不動產者，依前
項之規定處斷。
前2 項之未遂犯罰之。